臺灣嘉義地方法院刑事裁定
111年度聲字第1038號
聲明異議人  
即受 刑 人  吳宜鴻


上列聲明異議人即受刑人因公共危險案件，不服臺灣嘉義地方檢
察署檢察官之執行指揮(111年度執字第3649號)，聲明異議，本
院裁定如下：
    主  文
臺灣嘉義地方檢察署檢察官111年度執字第3649號不准受刑人吳
宜鴻易科罰金及易服社會勞動之執行指揮處分應予撤銷。
    理  由
一、聲明異議意旨略以：聲明異議人即受刑人吳宜鴻（下稱聲明
    異議人）對臺灣嘉義地方檢察署（下稱嘉檢）111年度執字
    第3649號檢察官之指揮執行聲明異議。聲明異議人因親弟罹
    癌末期，母親身體不好，希望法官能讓我罰金或勞動服務，
    我知道錯了，而我也戒酒，希望法官准許我的要求，我弟的
    狀況很不好，所以請法官諒解等語。
二、按檢察官就得易科罰金或得易服社會勞動之有期徒刑或拘役
    執行之案件，若於傳喚受刑人之傳票上註明該受刑人不得易
    科罰金或不得易服社會勞動之旨，應認檢察官實質上已為否
    定該受刑人得受易刑處分利益之指揮命令，該部分之記載，
    自得為聲明異議之標的，不受檢察官尚未製作執行指揮書之
    影響(最高法院107年度台抗字第209號裁定意旨參照)。經查
    ，嘉檢檢察官於民國111年12月6日訊問聲明異議人後，諭知
    聲明異議人應於同年「12月14日下午3時到案入監服刑」等
    語，有該訊問筆錄附卷可稽，對聲明異議人之權益，已發生
    現實而迫切之影響，揆諸上開說明，自得為聲明異議之標的
    。是聲明異議人本件聲明異議程序自屬適法，先予說明。
三、按刑法第41條第1項規定：「犯最重本刑為5年以下有期徒刑
    以下之刑之罪，而受6月以下有期徒刑或拘役之宣告者，得
    以新臺幣1千元、2千元或3千元折算1日，易科罰金。但易科
    罰金，難收矯正之效或難以維持法秩序者，不在此限。」。
    又依刑事訴訟法第457條第1項前段規定，執行裁判由為裁判
    法院對應之檢察署檢察官指揮之。此得易科罰金案件之執行
    ，檢察官原則上應准予易科罰金，至是否不准易科罰金，係
    由執行檢察官依刑法第41條第1項但書規定，舉符實且具體
    之事證以審酌受刑人是否有因易科罰金，「難收矯正之效或
    難以維持法秩序」之例外情形，而為決定。所謂「難收矯正
    之效」及「難以維持法秩序」，係指執行檢察官依具體個案
    ，經考量犯罪特性、情節及受刑人個人特殊事由等事項後，
    綜合評價、權衡之結果。是對於檢察官否准易科罰金執行指
    揮之聲明異議案件，法院應先審查檢察官所踐行之否准程序
    有無明顯瑕疵，再審查檢察官所審酌之事項有無錯誤、有無
    與刑法第41條第1項但書所定之裁量要件欠缺合理關連性，
    所為之裁量有無超越法律授權範圍等實體事項，而為檢察官
    執行之指揮是否有不當之判斷（最高法院110年度台抗字第7
    57號裁定意旨參照）。
四、經查：
  ㈠聲明異議人於103年間，因酒後駕車之公共危險案件，經本院
    以103年度嘉交簡字第1225號判決判處有期徒刑3月確定，並
    於104年6月23日縮刑期滿執行完畢(第1案)；於111年8月18
    日因酒後駕車之公共危險案件，經本院以111年度嘉交簡字
    第751號判決判處有期徒刑2月確定(第2案)；於111年9月5日
    因酒後駕車之公共危險案件，經本院以111年度嘉交簡字第7
    98號判決判處有期徒刑2月確定(第3案，即本案)，上開第2
    案及第3案經檢察官聲請定應執行刑，經本院於111年11月30
    日以111年度聲字第1000號定應執行有期徒刑5月(尚未確定)
    。聲明異議人因本案，經嘉檢檢察官審核認本案為酒駕3犯
    ，認易科罰金、社會勞動難收矯正之效或難以維持法秩序，
    通知聲明異議人如欲聲請易科罰金或社會勞動，具狀敘明理
    由或於傳喚日到場表示意見。嗣檢察官於111年12月6日訊問
    聲明異議人後，諭知於同年「12月14日下午3時到案入監服
    刑」等情，有臺灣高等法院被告前案紀錄表在卷可稽，並經
    本院調閱嘉檢111年度執字第3649號卷(卷內之初步審核表、
    案件進行單、點名單及訊問筆錄均影印附卷)核閱無誤。
  ㈡本案檢察官於111年12月6日作成聲明異議人不得易科罰金、
    易服勞動服務處分之前，已先行發函通知聲明異議人表示意
    見，並通知聲明異議人到場陳述意見後，而審酌認易科罰金
    、易服勞動服務難收矯正之效及難以維持法秩序，諭知應入
    監服刑等情，足認檢察官於執行本案時，已充分給予聲明異
    議人陳述意見之機會。
  ㈢受刑人是否有如易科罰金則難收矯正之效或難以維持法秩序
    ，應依具體個案判斷之，然為避免各地方檢察署就酒駕再犯
    之發監標準寬嚴不一而衍生違反公平原則之疑慮，臺灣高等
    檢察署（下稱高檢署）於111年2月23日函文將102年6月26日
    研議之結果修正如下：「酒駕案件之受刑人有下列情形之一
    者，應予審酌是否屬刑法第41條第1項但書規定『難收矯正之
    效或難以維持法秩序』之情形，而不准易科罰金：1.酒駕犯
    罪經查獲三犯（含）以上者。2.酒測值超過法定刑罰標準，
    並對公共安全有具體危險者。3.綜合卷證，依個案情節（例
    如酒駕併有重大妨害公務等事實），其他認為易科罰金難收
    矯正之效或難以維持法秩序者」、「酒駕案件受刑人具有上
    開說明1.之情形，而經考量個案情況，准予易科罰金者，應
    送請該署檢察長複核以資慎重」、「本署102年6月26日檢執
    甲字第10200075190號函與上開說明1.相關之內容，應予修
    正如上」等情，有高檢署111年2月23日檢執甲字第11100017
    350號函1份可按。觀諸上開審查基準清楚明確，並符合公平
    原則，且授權執行檢察官於犯罪情節較輕之情形可以例外准
    予易科罰金，亦無過度剝奪各級執行檢察官視個案裁量之空
    間，基於公平原則，自得作為檢察官執行個案時之參考依據
    。然依據上開審查基準可知，有上載之3種情形之一者，並
    非一概不得易科罰金，仍應審酌有無刑法第41條第1項但書
    規定難收矯正之效或難以維持法秩序之情形。亦即縱使受刑
    人「酒駕犯罪經查獲三犯（含）以上」，但並無難收矯正之
    效或難以維持法秩序之情事者，仍可易科罰金。
  ㈣聲明異議人本案之吐氣所含酒精濃度為0.25mg/l，雖達法定
    標準，然其濃度難與飲酒過量，以致吐氣所含酒精濃度逾0.
    25mg/l甚多，卻仍執意於神智不清情況下駕駛動力交通工具
    之情形等同視之。亦即，受刑人固達酒駕標準，然尚有可能
    自恃神智尚可，而心存僥倖，未必存有強烈之法敵對意志，
    漠視前所矯正之效。又其所犯第1案酒駕，係於103年間所犯
    ，並於104年6月間執行完畢；犯本案前之酒駕（即第2案）
    ，係於本案遭查獲前18日所犯，經判刑確定尚未執行。而聲
    明異議人之本案酒駕犯行，係於111年9月5日為之，雖距離
    第2案遭查獲僅18日，惟第2案經判刑確定尚未執行，難認已
    生矯正效果；又本案距離第1案執行完畢已逾7年，則聲明異
    議人前案經執行完畢後，顯有相當程度之矯正效果，已多年
    未再犯酒駕案件。如只要酒駕3犯以上，不論3犯之間間隔多
    久，犯罪情節如何，均一概不得易科罰金，顯有違刑法第41
    條第1項但書之規定。本案檢察官僅指出聲明異議人於本案
    係3犯酒駕，然就何以本案有易科罰金、易服社會勞動難收
    矯正之效或難以維持法秩序之情形？聲明異議人主觀上違反
    法律的法敵對意識及自我約束能力如何？檢察官對於刑法第
    41條第1項但書之規定，有無審酌？如何審酌？均不明確。
    經本院調閱執行卷內，亦查無就此部分之說明。難認檢察官
    已充分審酌聲明異議人之犯罪情狀、維護公共利益及聲明異
    議人之相關主、客觀條件等特殊事由，以資決定是否要給予
    易科罰金或易服社會勞動之處分，是檢察官作成指揮處分之
    程序實有瑕疵。
五、綜上，聲明異議人之聲明異議為有理由，應由本院撤銷執行
    檢察官執行指揮之處分（即111年度執字第3649號執行指揮
    處分），另由執行檢察官重行為適當之執行指揮。
六、依刑事訴訟法第486條，裁定如主文。 
中　　華　　民　　國　　111 　年　　12　　月　　12　　日
                  刑事第四庭法　官　陳威憲
上列正本證明與原本無異。
如不服本裁定，應於裁定送達後5日內向本院提出抗告狀（應附
繕本）。
中　　華　　民　　國　　111 　年　　12　　月　　12　　日
                            書記官  李振臺